【裁判字號】    98,台上,6606
【裁判日期】    981112
【裁判案由】    違反貪污治罪條例等罪
【裁判全文】
最高法院刑事判決            九十八年度台上字第六六０六號
上  訴  人  台灣高等法院檢察署檢察官
被      告  甲○○
上列上訴人因被告違反貪污治罪條例案件，不服台灣高等法院中
華民國九十八年九月十日第二審更審判決（九十八年度上更(一)字
第二二０號，起訴案號：台灣新竹地方法院檢察署九十二年度偵
續字第六八號），提起上訴，本院判決如下：
    主  文
上訴駁回。
    理  由
按刑事訴訟法第三百七十七條規定，上訴於第三審法院，非以判
決違背法令為理由，不得為之。是提起第三審上訴，應以原判決
違背法令為理由，係屬法定要件。上訴第三審法院之案件，是否
以判決違背法令為上訴理由，應就上訴人之上訴理由書狀加以審
查，如果上訴理由書狀並未依據卷內訴訟資料，具體指摘原判決
不適用何種法則或如何適用不當，或所指摘原判決違法情事，顯
與法律規定得為第三審上訴理由之違法情形，不相適合時，均應
認其上訴為不合法律上之程式，予以駁回。至原判決究有無違法
，與上訴是否以違法為理由係屬二事。本件檢察官係以被告甲○
○自民國六十七年間起，擔任新竹縣尖石鄉秀巒村村幹事，嗣自
七十九年十一月間起至八十一年十月間止，擔任該鄉鄉公所財經
課村幹事，主辦該鄉原住民保留地地目為田、建、旱之土地相關
地政業務，另亦兼理協辦林地之地政業務，屬依據法令從事公務
之人。竟意圖為自己不法之利益，明知新竹縣尖石鄉○○段七一
六號（已於八十年十一月間，因分割增加七一六之一、七一六之
二號）原住民保留地之使用權人為溫紹文，使用權利範圍為全部
，被告之父劉秀木於六十年十一月十二日即已亡故，顯無足受改
配該等土地之使用權利，卻未經原土地使用權利人溫紹文或其繼
承人申請拋棄土地使用權，由該鄉公所公告一個月期滿，移交該
鄉原住民保留地土地權利審查委員會審查後，轉送新竹縣政府，
再由他人提出申請受配土地使用權利等原住民保留地改配作業程
序，即於八十一年一月二十四日後某日，擅自在「尖石鄉秀巒村
山地保留地使用清冊」（指卷附七十八年份清冊）註記欄內，虛
偽填載「劉秀木３／５、溫翠蘭１／５、鄉公所１／５」等字樣
，繼於其後不詳時日，在該清冊（指卷附八十六年份清冊）租使
用人欄內，再度虛偽填載「鄉公所、溫翠蘭、劉清輝等四人」等
字樣，藉此表彰其父劉秀木對分割前之上開七一六號土地，擁有
五分之三之使用權利。迨八十八年二月間，復以新台幣（下同）
三百五十萬元，欲將上開土地使用權售予張進坐，作為開發興建
大霸尖山農產運銷合作社之用，且已向張進坐收取定金三十萬元
之不法利益，旋即由不知情之張進坐僱工整地，據此竊佔上開土
地，足生損害於溫紹文之繼承人溫錦榮及新竹縣尖石鄉公所對於
原住民保留地使用權利管理之正確性，因認被告涉有九十年十一
月七日修正公布前貪污治罪條例第六條第一項第四款違背職務圖
利、刑法第二百十三條公務員登載不實及同法第三百二十條第二
項之竊佔等罪嫌，提起公訴。原判決依審理結果，認本件被告犯
罪尚屬不能證明，因而撤銷第一審所為科刑之判決，改判諭知被
告無罪，已詳述其調查、取捨證據之結果及得心證之理由。原判
決依憑卷附五十二年間「台灣省新竹縣尖石鄉○○段山地保留地
暫行管理地籍清冊」、五十七年或五十八年間所製作「山地保留
地土地使用總資料底冊」等原始資料，均明確記載劉秀木家戶擁
有本件分割前七一六號土地持分五分之三之使用權，另六十五年
九月一日所製作「山地保留地林地清理調查表」，亦表明本件分
割前第七一六號土地使用人為「溫紹文等三人」，其「處理或補
充意見」欄內並註記劉秀木家戶仍有上揭持分；雖嗣於七十五年
間所製作之「尖石鄉秀巒村山地保留地使用清冊」原本記載本件
分割前七一六號土地之「租使用人」僅溫紹文一人，權利範圍則
為「全部」，然依證人雲健培、劉榮和之供證，保留地使用權之
拋棄，依法應有拋棄紀錄、經土地權利審查委員會審議通過及一
定期間之公告，鄉公所才可收回，而本件分割前七一六號土地歷
年來均查無土地權利審查會議紀錄、收回、改配之資料，是劉秀
木家戶關於該土地未曾有拋棄或遭收回而喪失持分使用權之情形
；又依證人曾忠、劉榮和之證言，上開清冊與底冊記載不一致
時，應進行實地勘查，詢問該土地四周人士該地使用情形後，根
據事實判斷。因認殊難僅憑上開使用清冊所載使用權利人僅溫紹
文一人，即逕為不利被告之認定，業於理由內論述甚詳。並說明
觀諸被告行為當時之台灣省山地保留地管理辦法（已於八十年四
月十日廢止）第九條第一項、現行原住民保留地開發管理辦法第
十條第一項關於原住民使用山地保留地及申請設定耕作權或地上
權面積，每人均有最高額限制，且申請時戶內原住民人口數應合
併計算之規定，山地保留地使用之分配，顯以戶為單位，按口計
算分配；再參諸證人即迄七十二年間止，於新竹縣尖石鄉公所辦
理地政業務之張邦助所為上開底冊登記係以家戶作單位之供證，
故劉秀木生前雖擔任警察局巡佐，相關法令對公務員使用山地保
留地每人面積以０．一公頃為限之規定，應不影響其家戶內其他
原住民使用山地保留地之最高限額。故上開總資料底冊，於溫紹
文家戶內，戶長欄除溫紹文外，另列可自任耕作之溫邱玉嬌，又
於劉秀木家戶內，戶長欄刪除劉秀『沐』（應係「木」之誤載）
外，並改列劉鳳妹等情形，應可推認係當時以「戶」為單位登記
之應變作法，尚難謂有不實或違法等情甚詳。核與客觀上之經驗
法則及論理法則尚無違背。況上開各項表、冊資料之登載，分別
係於被告自六十七年間起擔任村幹事辦理地政業務前之五十二、
五十七或五十八、六十五年間即完成，其各項記載是否合於法令
及與事實相符，概與被告無涉，被告事後依據各該表、冊之記載
，轉載註記於其職務上所掌之相關簿冊為上開註記，尚難指有登
載不實之故意。上訴意旨所主張依上開規定，山地保留地使用權
係以個人為申請單位，非如原判決所認定係以「戶」為基準，且
六十年間死亡之劉秀木生前原雖為自耕農，嗣既擔任巡佐，是否
仍可保有自耕農身分，應先行調查等各節，均屬對上開各表、冊
記載內容真實性與合法性之質疑，於被告是否登載不實以圖利等
犯行之認定不生影響，自非得據為合法之第三審上訴理由。又本
件分割前七一六號土地業經被告與其兄弟劉清輝等共四人於八十
一年五月二十五日申請辦理繼承登記，彼等確已登記持分狀況，
該登記毋庸通知其他權利共有人，且彼等繼承後，並無第三人提
出異議，而繼承經鄉公所依繼承之法律規定核定後，即取得使用
權，與一般拋棄土地使用權，須經公告期滿、移委員會審查再轉
交縣政府之程序不同，有卷附新竹縣尖石鄉綜合服務台人民申請
書受件登記簿可按，並經證人曾忠於第一審供證明確。上訴意
旨猶以被告之父劉秀木關於本件分割前七一六號土地之權利是否
得為一般繼承登記及劉清輝憑何而得登記為權利人之一，原審疏
未查明，且被告身為主管地政業務之公務員，應知劉秀木死亡後
，應先經申請拋棄權利之程序，始得由他人受配土地使用之權利
，竟未經合法程序即為虛偽填載，自有犯罪故意，原判決遽為無
罪之諭知，有理由矛盾之違誤云云，提起第三審上訴。非但係未
依卷證而為指摘，客觀上已不足據以辨認原判決具備違背法令之
形式要件，且公訴人於原審法院辯論終結前實行公訴時，亦始終
未曾以此為被告涉犯本件被訴登載不實、圖利及竊佔犯行之論據
，迄上訴本院時，始提出此項主張，並執以指摘原判決違法，亦
與法律所規定得上訴第三審之理由不相適合。依上揭說明，本件
上訴為不合法律上之程式，應予駁回。至公訴意旨認被告尚牽連
犯竊佔罪嫌之不得上訴第三審罪名部分，因得上訴之公務員登載
不實及圖利等重罪部分，上訴不合法，則此輕罪部分，自無從適
用審判不可分之原則，併為實體上之審判，亦應從程序上予以駁
回。
據上論結，應依刑事訴訟法第三百九十五條前段，判決如主文。
中    華    民    國  九十八  年   十一   月   十二   日
                      最高法院刑事第四庭
                          審判長法官  張  淳  淙
                                法官  劉  介  民
                                法官  蔡  彩  貞
                                法官  張  春  福
                                法官  陳  國  文
      本件正本證明與原本無異
                                      書  記  官
中    華    民    國  九十八  年   十一   月   十八   日
                                                      Ｅ


司法院資訊處製作；財團法人民間司法改革基金會備份。
